【裁判字號】    96,訴,3686
【裁判日期】    970513
【裁判案由】    偽造有價證券
【裁判全文】
臺灣臺中地方法院刑事判決              96年度訴字第3686號
公  訴  人  臺灣臺中地方法院檢察署檢察官
被      告  甲○○
選任辯護人  黃文崇律師
上列被告因偽造有價證券案件，經檢察官提起公訴（96年度偵字
第472號），本院判決如下：
    主    文
甲○○教唆犯行使偽造私文書罪，處有期徒刑肆月，如易科罰金
，以銀元佰元即新臺幣玖佰元折算壹日；減為有期徒刑貳月，
如易科罰金，以銀元佰元即新臺幣玖佰元折算壹日。如附表所
示之本票正面偽造之「戊○○」署押貳枚（含簽名及指印各壹枚
），均沒收。
    犯罪事實
一、甲○○因己○○（另案經本院96年度訴字第66號判決認定犯
    行使偽造私文書罪，處有期徒刑4月確定)之前妻王雅鈴積欠
    其債務未還，乃於民國95年5月15日，在臺中縣梧棲鎮○○○路49號，向己○○催討並要己○○負責，且要求己○○簽
    發本票以為擔保，己○○當場簽發如附表所示之面額為新臺
    幣（下同）50萬元之本票之後，甲○○在明知己○○之父戊○○未同意擔任前開債務之保證人之情形下，教唆己○○在
    如附表所示之本票上偽造「戊○○」之署押，表示戊○○擔
    保上開債務之履行；己○○受甲○○之教唆，明知未經戊○○之同意，仍擅自在如附表所示之本票正面發票人欄以外之
    處，偽造「戊○○」之署押2枚（含簽名及指印各1枚），再
    將偽造完成之如附表所示之本票交付甲○○持以行使，足以
    生損害於戊○○。
二、案經臺灣臺中地方法院檢察署檢察官簽分案偵查起訴。
    理    由
一、認定犯罪事實所憑之證據及理由﹕
    訊據被告甲○○固不否認己○○於95年5月15日將如附表所
    示之本票交付予伊，惟矢口否認有何偽造犯行，辯稱﹕緣己○○之前妻王雅鈴前積欠被告債務，95年2月間某日，己○○向被告承諾願為王雅鈴解決債務，即自95年2月起按月清
    償5 萬元，而於當時簽發面額各5萬元之本票共10張交予被
    告。惟因己○○並未遵期清償，被告遂託人依車牌尋人之方
    式，查得己○○之所在。95年5月15日，被告偕同友人乙○○在臺中縣梧棲鎮○○○路49號找到己○○，己○○表示因
    其收入有限，要求改為每月付款1萬元之方式清償，並要求
    改簽發1紙面額50萬元之本票，換回原簽發之10張面額各5萬
    元之本票；而被告則向己○○表示其需覓一保證人。己○○
    簽發系爭面額50萬元之本票之時，被告係在屋外，並未看見
    己○○製作該紙本票之經過，亦不知己○○未經其父戊○○
    之同意而偽造戊○○之簽名在該本票上，且未要求己○○偽
    造戊○○之簽名。經查﹕
  (一)己○○明知其父親戊○○並未同意擔任王雅鈴對被告甲○○
    債務之保證人，竟擅自在如附表所示之本票正面發票人欄以
    外之處，偽造「戊○○」之署押之犯罪事實，業經另案即本
    院96年度訴字第66號判決認定己○○成立偽造私文書罪，有
    另案96年度訴字第66號判決附卷可稽（見本院卷第56至59頁
    ）。
  (二)復查被告甲○○於另案（本院96年度訴字第66號案）以證人
    身分證稱當天在梧棲鎮○○○路49號時丁○○在屋內（見另
    案96年度訴字第66號卷第43頁），證人乙○○亦證稱當天屋
    內有「一個女的，還有己○○」（見本院卷第50頁）；而證
    人丁○○於96年3月28日就另案在本院證稱﹕己○○簽發一
    張面額50萬元之本票當天，甲○○他們有三個人進來，是甲○○叫己○○簽本票，己○○本來是要帶甲○○去找他的前
    妻，但是甲○○就硬要己○○簽發本票；己○○本來不願意
    要寫戊○○的名字，是甲○○硬要己○○簽寫戊○○的名字
    ；「（問﹕是己○○簽本票之前，就叫己○○連戊○○一起
    寫上去，或是後來才叫己○○簽的？）己○○把本票放在桌
    上寫，寫的時候己○○本來沒有寫他父親的名字，是甲○○
    叫己○○寫上他父親的名字」，「（問﹕己○○在桌上寫本
    票，還有寫他父親的名字的時候，甲○○都在旁邊看嗎？）
    是」，「（問﹕己○○要簽他父親的名字之前，有無問甲○○為何要簽他父親的名字？）好像有，但是甲○○說簽那個
    沒關係」（見另案96年度訴字第66號卷第51至54頁）。則依
    目擊證人丁○○之具結證述，可證己○○簽發如附表所示之
    本票之時，被告甲○○均在旁觀看，且係被告甲○○要求己○○簽寫戊○○之署押；是則被告甲○○明知戊○○並未同
    意己○○簽寫其署押，而教唆戊○○簽寫戊○○之署押乙節
    ，堪以認定。
  (三)雖證人乙○○於97年2月19日證稱其當天跟甲○○一起去梧
    棲找己○○，到了以後己○○就出來叫彼等進去裏面坐，然
    後因裏面很髒，彼等就出來，己○○也一起出來，出來以後
    甲○○與己○○二人就在騎樓下談；後來己○○跟甲○○要
    本票，且說他要簽一張50萬元的本票給甲○○，然後要跟甲○○要回之前的本票，甲○○有同意，但甲○○要己○○的
    本票有個保證人，因為之前己○○的信用不好，之後己○○
    就進去屋子裏面，一下子的時間就出來了，後來己○○就拿
    了一張本票給甲○○，後來甲○○就把其他的本票還給己○○（見本院卷第47頁）。亦即證稱己○○簽發系爭本票之時
    ，甲○○在屋外而不在現場。惟查證人乙○○就檢察官所詰
    問「根據你剛才的證述，你都一直跟著被告甲○○在一起？
    」之問題，答稱「是的，確定」（見本院卷第47頁），此與
    本案被告甲○○於另案96年度訴字第66號案以證人身分所證
    稱之「當時其和丁○○都在裏面，而己○○之一位朋友及乙○○坐在外面」之相關陳述（見另案96年度訴字第66號卷第
    42、43頁），顯不相符。又證人乙○○並稱當天其開車載甲○○到己○○之所在處所，將車停在梧棲鎮○○○路49號之
    附近，大約有十幾公尺左右；被告甲○○有叫其去買本票及
    印泥，其就去牽車過來，然後己○○就跟被告甲○○說他裏
    面有本票及印泥，被告甲○○就跟其說不用去買了等語（見
    本院卷第49、51、52頁）。則據上開證人乙○○之證述，乙○○亦非一直跟隨在被告甲○○之身旁。按證人乙○○既非
    一直跟隨在被告甲○○之身旁，則其所為之關於被告甲○○
    於己○○簽發本票之當下不在現場之證述，尚難憑信。
  (四)再者，被告甲○○辯稱其於己○○簽發本票時不在現場，於
    己○○交付本票予其之時，其沒有特別去看是什麼名字，也
    沒有問己○○本票上己○○以外之人名是何人云云。惟查被
    告甲○○於另案96年度訴字第66號案以證人身分證稱﹕「己○○說那我簽一張本票給你，但我表示說你的信用已經不好
    ，需要一個保證人」（見另案96年度訴字第66號卷第40頁）
    ，按被告甲○○既認為己○○之信用不好而不接受單純由己○○所開立之本票，而要求己○○需有一位保證人擔保該債
    務，則依經驗法則，被告甲○○對於保證人究為何人，自十
    分重視；蓋保證人之資力信用此攸關被告甲○○之債權得否
    兌現，此當亦為從事當鋪業者之被告甲○○所十分明暸。矧
    被告甲○○竟又辯稱其拿到己○○交付之本票之時，沒有特
    別去注意該保證人為何人云云，則其所辯，違反經驗法則，
    而難採信。
  (五)此外，本件復有如附表所示之本票一紙在卷可稽。是依上開
    事證，被告之犯行洵堪認定，應依法論科。
二、論罪科刑﹕
  (一)按己○○所為，係犯刑法第216條、第210條之行使偽造私文
    書罪。公訴人雖認為己○○在如附表所示之本票上填載「戊○○」署押二枚之行為，係犯刑法第201條第1項之偽造有價
    證券罪嫌，然觀之卷附如附表所示本票，「戊○○」署押簽
    署之位置，並非在發票人欄，而是在本票正面發票人欄以外
    之處，自難遽令己○○負偽造有價證券之責任。惟此基本社
    會事實相同，無礙其犯罪事實之同一性，本院自得變更起訴
    法條。己○○偽造署押行為，分別係其偽造私文書之階段行
    為；偽造私文書後持以行使，其偽造私文書之低度行為，應
    為行使偽造私文書之高度行為所吸收，均不另論罪。
  (二)核被告甲○○教唆己○○為上述犯罪行為之所為，係屬教唆
    犯，應負教唆刑法第216條、第210條之行使偽造私文書罪之
    刑責。公訴人認其係正犯，然而被告甲○○客觀上並未經手
    偽造上開本票之事宜，亦乏證據可認被告甲○○主觀上有將
    他人行為視為自己行為之意思，尚難以共同正犯論之。
  (三)爰審酌被告甲○○僅為實現自己之金錢債權，竟教唆他人犯
    罪，助長社會犯罪風氣，及其犯罪手段、犯罪所生之損害等
    一切情狀，量處如主文所示之刑，並諭知易科罰金之折算標
    準。關於易科罰金之折算標準，查被告行為後，刑法第41條
    關於易科罰金之規定業已修正，於95年7月1日施行。依修正
    前刑法第41條第1項前段規定：「犯最重本刑為五年以下有
    期徒刑以下之刑之罪，而受六個月以下有期徒刑或拘役之宣
    告，因身體、教育、職業、家庭之關係或其他正當事由，執
    行顯有困難者，得以（銀元）一元以上三元以下折算一日，
    易科罰金」，修正前罰金罰鍰提高標準條例第2條前段（現
    已刪除）規定﹕「依刑法第41條易科罰金... 者，就其原定
    數額提高為一百倍折算一日」，及現行法規所定貨幣單位折
    算新臺幣條例第2條規定﹕「現行法規所定金額之貨幣單位
    為圓、銀元、元者，以新臺幣元之三倍折算之」，則被告行
    為時之易科罰金折算標準，應以銀元一百元、二百元、三百
    元即新臺幣三百元、六百元、九百元折算一日。而修正後之
    刑法第41條第1項前段則規定：「犯最重本刑為五年以下有
    期徒刑以下之刑之罪，而受六個月以下有期徒刑或拘役之宣
    告者，得以新臺幣一千元、二千元或三千元折算一日，易科
    罰金」。比較修正前後規定，以修正前刑法之規定較有利於
    行為人，則應依刑法第2條第1項前段，適用被告行為時之修
    正前刑法之規定，定易科罰金之折算標準。
  (四)又被告犯罪時間，係於96年4月24日以前，合於中華民國九
    十六年罪犯減刑條例第2條第1項規定之基準日之前，所宣告
    之刑又未逾有期徒刑1年6月，不在該條例第3條第1項所定排
    除減刑之列，應依該條例第2條第1項第3款之規定，減其刑
    期2分之1，並依該條例第9條規定，諭知易科罰金之折算標
    準。
  (五)如附表所示本票正面偽造之「戊○○」署押二枚（含簽名及
    指印各一枚），應依刑法第219條規定沒收。
四、適用之法律﹕
  (一)刑事訴訟法第299條第1項前段、第300條。
  (二)刑法第2條第1項前段、第29條、第216條、第210條、第219
    條，修正前刑法第41條第1項前段。
  (三)修正前罰金罰鍰提高標準條例第2條前段。
  (四)現行法規所定貨幣單位折算新臺幣條例第2條。
  (五)中華民國九十六年罪犯減刑條例第2條第1項第3款、第7條、
    第9條。
本案經檢察官丙○○到庭執行職務。
中    華    民    國    97    年    5     月    13    日
                  刑事第八庭  審判長法  官  林慧英
                                    法  官  陳慧珊
                                    法  官  戴嘉慧
上正本證明與原本無異。
如不服本判決，應於收受送達後10日內向本院提出上訴書狀（應
敘述具體理由並附繕本）。
上訴書狀如未敘述理由，應於上訴期間屆滿後20日內補提理由書
於本院。
                                    書記官  何俞瑩
中    華    民    國    97    年    5     月    13    日
【附錄論罪科刑法條】
《刑法第29條》
教唆他人使之實行犯罪行為者，為教唆犯。
教唆犯之處罰，依其所教唆之罪處罰之。
《刑法第216條》
行使第210條至第215條之文書者，依偽造、變造文書或登載不實
事項或使登載不實事項之規定處斷。
《刑法第210條》
偽造、變造私文書，足以生損害於公眾或他人者，處5年以下有
期徒刑。
【附表】
┌──┬────┬───┬─────┬───┬───────┐
│編號│本票號碼│發票日│ 票載金額 │發票人│偽造署押之數目│
│    │        │      │（新臺幣）│      │              │
├──┼────┼───┼─────┼───┼───────┤
│ 一 │WG408326│950515│ 50萬元   │己○○│戊○○之署押二│
│    │        │      │          │      │枚（含簽名及指│
│    │        │      │          │      │印各一枚）    │
└──┴────┴───┴─────┴───┴───────┘


司法院資訊處製作；財團法人民間司法改革基金會備份。
